臺灣高等法院臺中分院刑事判決　　 100年度侵上訴字第1169號
上　訴　人
即　被　告　0000-0000.
指定辯護人　廖本揚律師
上列上訴人因妨害性自主案件，不服臺灣彰化地方法院99年度訴
字第681號中華民國100年3月31日第一審判決（起訴案號：臺灣
彰化地方法院檢察署99年度偵字第4613號），提起上訴，本院判
決如下：
    主  文
上訴駁回。
    事  實
一、代號000000000A號之男子（真實姓名年籍資料詳卷，下稱
    甲男）為代號000000000號女子（民國86年11月生，真實姓
    名年籍詳卷，下稱A女）之父，係具有家庭暴力防治法第3條
    第3款「直系血親」之家庭成員關係，甲男明知A女為未滿14
    歲之女子，理應善盡父親職責，妥為扶養、教育，惟竟因經
    商不佳，情緒低落之際，為一時逞私慾而罔顧人倫，為下列
    行為：
  (一)基於對未滿14歲女子為強制猥褻之犯意，於97年8月中旬某
    日下午某時，在彰化縣福興鄉（詳細地址詳卷）住處房間內
    ，為滿足己身性慾，以關心A女發育狀況為藉口，將手自A女
    衣擺處伸入，A女見狀即推開甲男之手，以示反對，惟甲男
    仍置之不理，憑恃父威，違反A女之意願，持續撫摸A女胸部
    數10秒，使A女無從反抗，以此方式對A女為強制猥褻行為得
    逞。
  (二)基於對於未滿14歲女子為強制性交之犯意，於97年11、12月
    間某日下午17、18時許，在住處房間附設浴室內，為滿足其
    性慾，指示A女同來洗澡，起先A女躊躇不前，後來A女因畏
    懼甲男，深怕受甲男毆打，乃進入浴室內，甲男即違反A女
    之意願，以手強摸A女陰部及以手指插入A女陰道內約20、30
    秒，A女因畏懼父威不敢反抗，甲男以此方式對A女為強制性
    交行為得逞。
  (三)基於對於未滿14歲女子為強制性交之犯意，於98年5月底、6
    月初某日下午17、18時許，在住處房間內，將A女喚至床邊
    ，違反A女之意願，以手撫摸A女胸部、陰部，再脫下A女褲
    子、內褲，掀起A女上衣，要求A女躺至床上，A女以身體閃
    挪方式表示反對，甲男仍置之不理，先以手指插入A女陰道
    塗抹凡士林潤滑，接以陰莖插入A女陰道來回抽動約3、4分
    鐘，A女因平時即懾於甲男之故，因之不敢反抗，甲男以此
    方式對A女為強制性交行為得逞。
  (四)基於對於未滿14歲女子為性交之犯意，於98年9月間某日（
    起訴書誤載為98年9月至99年3月底間某日）下午17、18時許
    ，在住處房間內，將A女喚至床邊，違反A女之意願，以手撫
    摸A女胸部、陰部，再脫下A女褲子、內褲，掀起A女上衣，
    要求A女躺至床上，A女以身體閃挪方式表示反對，甲男仍置
    之不理，先以手指插入A女陰道先以手指插入A女陰道塗抹凡
    士林潤滑，接以陰莖插入A女陰道來回抽動約5、6分鐘，A女
    因平時即畏懼甲男，害怕會受甲男之毆打，因之不敢反抗，
    甲男以此方式對A女為強制性交行為得逞。
  (五)基於對於未滿14歲女子為強制性交之犯意，於99年3月底某
    日下午15時許，在住處房間內，將A女喚至床邊，違反A女之
    意願，以手撫摸A女胸部、陰部，再脫下A女褲子、內褲，掀
    起A女上衣，要求A女躺至床上，A女以身體閃挪方式表示反
    對，甲男仍置之不理，先以手指插入A女陰道塗抹凡士林潤
    滑，接以陰莖插入A女陰道來回抽動約5、6分鐘，A女因畏懼
    於甲男，故不敢反抗，甲男以此方式對A女為強制性交行為
    得逞。
二、嗣因A女長期遭甲男性侵害，為紓解心中壓力而在網路部落
    格上發表文章提及遭父親強暴、污辱等字眼，為A女同學發
    現並告知學校老師後，通報彰化縣政府社會處報警處理而查
    獲。
三、案經彰化縣警察局鹿港分局報告臺灣彰化地方法院檢察署檢
    察官偵查起訴。
    理  由
壹、程序部分
一、本件起訴書之論罪法條與法院認被告甲男所成立之罪名，稍
    有不合，業經原審、本院於審理期日告知被告（被告於第二
    審經合法傳喚未到庭）、指定辯護人及公訴人，且經被告甲
    男、指定辯護人對之行答辯權利，是未影響被告甲男及辯護
    人之防禦，合先說明。
二、按刑事訴訟法第159條之1規定：被告以外之人於審判外向法
    官所為之陳述，得為證據。被告以外之人於偵查中向檢察官
    所為之陳述，除顯有不可信之情況者外，得為證據。本件證
    人A女經本院下列所引用於檢察官偵訊中所為之陳述，被告
    及指定辯護人於法院審理時亦未提出、主張任何可供證明上
    開證人於檢察官偵訊時所為之陳述，究有如何之「顯有不可
    信之情況」以供本院得以即時調查，足認證人A女於檢察官
    偵訊中所為之證詞自得為證據，而有證據能力。
三、次按性侵害犯罪防治法第10條第1項「醫院、診所對於被害
    人，不得無故拒絕診療及開立驗傷診斷書」、第3項「第一
    項驗傷診斷書之格式，由中央衛生主管機關會商有關機關定
    之」之規定，依同法第11條第1項相關規定，係為防治性侵
    害犯罪及保護被害人權益，對於被害人驗傷及取證所為之特
    別規定，其依此項規定所製作之驗傷診斷書，應屬刑事訴訟
    法第159條第1項「法律有規定」之傳聞證據之例外（最高法
    院95年度臺上字第5026號判決意旨參照）。查，卷附財團法
    人彰化基督教醫院醫師所出具之受理疑似性侵害事件驗傷診
    斷書，為依性侵害犯罪防治法第10條第1項之規定開立之驗
    傷診斷書，依前開判決要旨，應屬刑事訴訟法第159條第1項
    「法律有規定」之傳聞證據之例外，而有證據能力。
四、復按法院或檢察官依刑事訴訟法第208條規定囑託醫院、學
    校或其他相當之機關、團體為鑑定時，祇須其以言詞或書面
    提出之鑑定報告，符合刑事訴訟法第206條第1項、第208條
    所規定之形式要件，即具有證據能力，此即屬於刑事訴訟法
    第159條第1項所稱「法律有規定」之特別情形（最高法院96
    年度台上字第6842號判決要旨參照）。本件秀傳醫療財團法
    人彰濱秀傳紀念醫院對被告施以精神鑑定後所作之精神鑑定
    報告書，為實施鑑定之醫院依專業知識經驗陳述其判斷意見
    ，自屬刑事訴訟法第159條第1項所指例外情形，合於刑事訴
    訟法第206條第1項、第208條所規定之形式要件，自有證據
    能力。
五、又按被告以外之人於審判外之言詞或書面陳述，除法律有規
    定者外，不得作為證據，刑事訴訟法第159條第1項固有明文
    。惟被告以外之人於審判外之陳述，雖不符刑事訴訟法第
    159條之1至第159條之4之規定，而經當事人於審判程序同意
    作為證據，法院審酌該言詞陳述作成時之情況，認為適當，
    亦得為證據，當事人、代理人或辯護人於法院調查證據時，
    知有第159條第1項不得為證據之情形，而未於言詞辯論終結
    前聲明異議者，視為有前項之同意，同法第159條之5亦有明
    文。查本判決下列所引用之其他被告以外之人之言詞或書面
    陳述，公訴人、被告及其辯護人於法院審理時均未爭執，且
    迄至言詞辯論終結前亦未聲明異議，本院審酌該等言詞陳述
    及書面陳述作成時之情況，並無違法不當或瑕疵不宜作為證
    據之情事，依刑事訴訟法第159條之5之規定，自得作為證據
    ，合先敘明。
六、再按被告（此不同於被告以外之人）之自白，非出於強暴、
    脅迫、利誘、詐欺、疲勞訊問、違法羈押或其他不正之方法
    ，且與事實相符者，得為證據，刑事訴訟法第156條第1項定
    有明文。本件被告於警詢、偵訊、原審訊問時之自白（包括
    部分自白）部分，被告及其辯護人於法院審理時均未提出其
    他可供證明被告下列經本院所引用之自白（包括部分自白）
    部分，究有如何之遭受「強暴、脅迫、利誘、詐欺、疲勞訊
    問、違法羈押或其他不正之方法」始為自白之證據，以供本
    院得以即時調查審認，並參酌上開所述證據部分之證據等，
    均足認被告下列經本院所引用之自白（包括部分自白）部分
    ，其與事實相符者，依法自得為證據。
貳、實體方面：
一、訊據被告甲男非但於警詢及偵查中，均承認上開對被害人A
    女為性交及猥褻之事實，且於原審審理時，明白承認被害人
    A女係不同意與其發生性交及猥褻之行為，伊係以違反被害
    人A女意願之方法對A女為上開強制性交及猥褻之行為等語，
    此核與證人即被害人A女於警詢及偵查中所證有關被強制性
    交及猥褻之情節，大致相符。且有財團法人彰化基督教醫院
    受理疑似性侵害事件驗傷診斷書1份（記載A女之處女膜陳舊
    性裂傷）及現場照片4張在卷可稽（見偵查卷第23頁證物袋
    ）。而證人A女於警詢中證稱：「（爸爸對妳性侵第一次在
    何時？何地？）大約在我國小4年級的時候，正確時間我不
    記得了。在爸爸的房間。」等語（見他卷第7頁），復於偵
    查中，更明確證稱：「（爸爸摸妳胸部是有無隔著衣服？）
    沒有，因為他直接把手伸進我的衣服內摸我。」「（爸爸摸
    妳胸部、尿尿的地方或插入妳尿尿的地方，妳有向爸爸表示
    妳不喜歡嗎？）有，有一次爸爸摸我的胸部，我推開他的手
    ，爸爸還是繼續摸。」「（為何妳沒有向爸爸反應妳不喜歡
    ？）因為我平常就很怕爸爸，我怕爸爸會打我。」等語（見
    他卷第28頁、4613偵卷第29頁）。此外，又於警詢證稱：「
    （爸爸對妳性侵最後一次是在何時？何地？）我記得大約在
    98年間我就讀國小5年級的時候，傍晚時，正確時間我記不
    得了。在爸爸的房間。」等語（見他卷第7、8頁），偵查中
    證稱：「爸爸有時候趁我洗澡時叫我把門打開，他就進去…
    …用他手指或生殖器摸我尿尿的地方之次數我不記得，但至
    少有2次。」「爸爸的整根手指伸進去我尿尿的地方。」「
    爸爸叫我一起洗澡這次，有用手指頭插入我尿尿的地方。」
    「（爸爸尿尿的地方碰妳尿尿的地方時，有沒有在妳身上留
    下類似稠狀物或液體？）有，在我肚子上有稠稠的東西，爸
    爸用衛生紙把它擦掉。」「（今年（99年）有沒有這樣的情
    形（爸爸用他的生殖器插入妳尿尿的地方）？）我比較不記
    得事情發生的時間，但記得有發生這樣的事情。」「（爸爸
    的生殖器插入妳尿尿的地方，這種情形有幾次？）我記不清
    楚有幾次了。」「（爸爸有沒有在妳尿尿的地方擦藥膏？）
    有，爸爸有用凡士林擦我尿尿的地方，但我不知到要做什麼
    ，次數很多次。」「（妳先前說爸爸把妳壓在床上，妳有閃
    躲，當時妳是如何閃躲？）我將身體挪開一下下」等語（見
    他卷第29頁、4613偵卷第28至29頁），綜上證人A女之證詞
    可知：被告甲男對A女第一次性侵害時間在A女國小4年級時
    ，最後一次在99年時；其行為態樣方法有以手伸進A女衣服
    內撫摸胸部、有用手指頭插入A女陰道、「有以手指插入A
    女陰道塗抹凡士林潤滑，繼而以陰莖插入A女陰道」等，所
    述與被告自白情節大致相符，又符合A女於網路部落格所發
    表之「被老爸強暴」、「被污辱」文章等內容，有網路部落
    格列印2張在卷可佐（見他卷第4、5頁）。至於，證人A 女
    對於究竟被告甲男對其性侵害幾次及每一次之情節，雖無法
    完整明確證述，但證人A女遭受親生父親如上不堪之對待，
    已對其身心靈造成不能抹滅之傷害，事後極力淡忘其事，仍
    屬事理之常，而且，被告對於自己各次性侵害之時間、方式
    業於偵查、原審中自白甚明（見他卷第44至46頁、原審卷第
    51頁背面至53頁背面），前後所述大致相符，參照A女前開
    指證及上開驗傷診斷書上關於A女處女膜陳舊性裂傷之記載
    ，堪信被告甲男之自白與事實相符，且被害人A女確無與被
    告甲男發生猥褻及性交之同意，被告甲男為上開猥褻及性交
    之行為，均係以違反A女意願之方法為之。再者，被害人A女
    係86年11月出生之女子，被告甲男為其親生父親，此有A女
    真實姓名對照表、全戶戶籍資料查詢結果附卷可參，是被告
    甲男為前揭強制性交、猥褻行為時，A女係為未滿14歲之人
    ，被告甲男既身為A女之父，A女年齡自為被告甲男所知之甚
    詳。綜上，本件罪證明確，被告甲男之自白與其他證據相符
    ，應堪採信。本件事證明確，應依法論科。
二、按刑法第221條之強制性交罪及同法第224條之強制猥褻罪
    ，均於88年4月21日修正，修正前刑法第221條第1項係規
    定：「對於婦女以強暴、脅迫、藥劑、催眠術或他法，至
    使不能抗拒而姦淫之者，為強姦罪，處五年以上有期徒刑
     。」修正前刑法第224條則係規定：「對於男女以強暴、脅
    迫、藥劑、催眠術或他法，至使不能抗拒而為猥褻之行為者
    ，處七年以下有期徒刑。」修正後刑法第221條第1項係規定
    ：「對於男女以強暴、脅迫、恐嚇、催眠術或其他違反其意
    願之方法而為性交者，處三年以上十年以下有期徒刑。」修
    正後刑法第224條則係規定：「對於男女以強暴、脅迫、恐
    嚇、催眠術或其他違反其意願之方法，而為猥褻之行為者，
    處六個月以上五年以下有期徒刑。」亦即該次修正除將強制
    性交罪之被害人包含男性在內，而修改「婦女」為「男女」
    ，以維男女平權之原則，原強制性交罪及強制猥褻罪條文中
    的「至使不能抗拒」，亦因要件過於嚴格，容易造成受侵害
    者，因為需要「死命抵抗」而造成生命或身體方面更大的傷
    害，故均修正為「違反其意願之方法」，亦即該次修法之立
    法目的旨在維護男女平權之原則及尊重男女性自主權，其犯
    罪之成立不以致使被害人不能抗拒為必要，而重在行為人與
    被害人發生性交、猥褻行為時，不論係以不法腕力之強暴、
    脅迫等方式，或是以恐嚇、催眠術或其他違反被害人意願之
    方法，只要使被害人陷於性自主意志受到限制或剝奪之情形
    而為性交之行為，即屬違反被害人之意願，並不以致使被害
    人不能抗拒為構成強制性交罪、強制猥褻罪之犯罪構成要件
    ，本件被害人A女確不同意與被告甲男發生性交及猥褻行為
    ，且被告甲男之手段亦係屬違反被害人A女之意願，已如上
    述，是被告甲男之上開行為，應構成強制性交及強制猥褻。
三、法律之適用：
  (一)核被告甲男關於犯罪事實欄一(一)部分所為，係犯刑法第224
    條之1對未滿14歲之女子強制猥褻罪；關於犯罪事實欄一(二)
    、(三)、(四)、(五)部分所為，均係犯刑法第222條第1項第2款對
    未滿14歲之女子強制性交罪。被告甲男於強制性交過程中所
    為之強制猥褻行為，應認屬強制性交之階段行為，不另論罪
    。
  (二)按家庭暴力者，指家庭成員間實施身體或精神上不法侵害之
    行為；又家庭暴力罪者，指家庭成員間故意實施家庭暴力行
    為而成立其他法律所規定之犯罪；家庭暴力防治法第2條第1
    、2款分別定有明文。查被告與被害人A女係父女關係，係具
    有家庭暴力防治法第3條第3款「直系血親」之家庭成員關係
    ，被告對被害人A女之強制猥褻、強制性交行為，已屬家庭
    成員間實施身體上不法侵害之行為，即為家庭暴力防治法第
    2條第1款之家庭暴力，自該當家庭暴力防治法所稱之家庭暴
    力罪，惟因家庭暴力防治法對於家庭暴力罪並無科處刑罰之
    規定，是仍僅依刑法第224條之1之強制猥褻罪、刑法第222
    條第1項第2款之強制性交罪之規定予以論罪科刑即可，原審
    判決就此部分漏為說明，應予補充。
  (三)公訴人對上開犯罪事實欄一(一)部分，係以刑法第227條第2項
    對未滿14歲之女子猥褻罪論處；犯罪事實欄一(二)、(三)、(四)、
    (五)部分則均以刑法第227條第1項對未滿14歲之女子性交罪論
    ，而被告甲男係以違反被害人A女意願之方法為上開強制性
    交及強制猥褻，已如上述，是公訴人此部分起訴法條尚有誤
    會，然因起訴之社會基礎事實同一，起訴法條應予變更。
  (四)又被告甲男所犯刑法第222條第1項第2款之加重強制性交罪
    、同法第224條之1加重強制猥褻罪雖均係對於未滿14歲之女
    子故意犯罪，然因該罪已將「對未滿14歲之男女犯之」列為
    犯罪構成要件，亦即已就被害人之年齡設有特別規定，自毋
    庸再依兒童及少年福利法第70條第1項規定加重其刑，附此
    敘明。被告甲男所為上開犯行，犯意各別，時空互異，應分
    論併罰。
四、維持原審判決之理由：
  (一)原審認被告罪證明確，適用刑法第222條第1項第2款、第224
    條之1、第51條第5款規定，並審酌被告為逞一己之慾，竟無
    視倫常，不顧少年人格、身體發展之健全及心靈感受，對於
    未滿14歲之A女為強制猥褻、強制性交之行為，致A女心理上
    創傷及陰影難以磨滅，所生危害嚴重，及其經原審委請秀傳
    醫療財團法人彰濱秀傳紀念醫院對之進行精神鑑定，結果認
    「甲男之臨床診斷為精神官能性憂鬱症，目前無明確資料顯
    示甲男係性心理發展異常或受其他精神疾病之影響而犯案」
    ，有該院99年11月22日濱秀（醫）字第0990773號函所附精
    神鑑定報告書在卷可參，暨被告甲男於審判中，一再表達悔
    意而自白犯行等一切情狀，量處如原審判決主文所示之刑，
    並定其應執行之刑，以資懲儆。其認事用法均無違誤，量刑
    亦堪稱妥適。
  (二)被告甲男上訴意旨雖以：其犯後坦承案情，深切悔悟，前因
    事業失敗負債累累，罹患精神官能憂鬱症，未受適當醫療，
    而於酒後對被害人為猥褻及性交行為，惟被告並未實施任何
    強暴、脅迫之武力行為，依被告犯案情節，倘仍處以加重強
    制性交罪之法定本刑最低行度7年以上有期徒刑，仍失之過
    苛，請求依刑法第59條規定，予以酌檢其刑云云。
  (三)按量刑輕重係屬事實審法院得依職權自由裁量之事項，苟已
    斟酌刑法第57條各款所列情狀而未逾越法定刑度，不得遽指
    為違法（最高法院72年度台上字第6696號、75年度台上字第
    7033號判例要旨參照）；且在同一犯罪事實與情節，如別無
    其他加重或減輕之原因，下級審量定之刑，亦無過重或失輕
    之不當情形，則上級審法院對下級審法院之職權行使，原則
    上應予尊重（最高法院85年度台上字第2446號裁判意旨參照
    ）。原審審酌被告甲男上開情狀，分別量處上揭刑期，均堪
    稱妥適，被告甲男雖以前詞提起上訴，然被告甲男上訴後，
    並未與被害人A女和解，且被告甲男雖未以雖強暴、脅迫方
    法，對被害人A女強制猥褻、強制性交，但其係以違反被害
    人A女意願之方法，以其為A女父親之身分，罔顧人倫，為逞
    一己私欲，對被害人強制猥褻、性交，已造成被害人A女幼
    小心靈嚴重創傷，雖被告甲男確有罹患精神官能性憂鬱症，
    但經原審委託鑑定，認無明確資料顯示甲男係性心理發展異
    常或受其他精神疾病之影響而犯案，故被告甲男誠難以「事
    業失敗」、「罹患精神官能憂鬱症」云云，作為其對自己親
    生幼女性侵害之託詞，是依被告甲男犯罪情狀，並無刑法第
    59條規定：「犯罪之情狀顯可憫恕之情形」。原審量刑已充
    分審酌被告甲男犯罪各項情狀，被告甲男上訴猶執前詞，指
    摘原審判決不當，自無理由，應予駁回。
五、被告經合法傳喚，無正當理由不到庭，爰不待其陳述，逕行
    判決。
據上論結，應依刑事訴訟法第368條、第371條，判決如主文。
本案經檢察官姜麗儒到庭執行職務。
中    華    民    國   100    年    7     月    26    日
            刑事第九庭    審判長法  官  江  德  千
                                法  官  賴  妙  雲
                                法  官  陳  宏  卿                          
以上正本證明與原本無異。     
如不服本判決應於收受送達後10日內向本院提出上訴書狀，其未
敘述上訴之理由者，並得於提起上訴後10日內向本院補提理由書
（均須按他造當事人之人數附繕本）「切勿逕送上級法院」。
                                                        
                                書記官  林  振  甫

中    華    民    國   100    年    7     月    26    日

















附錄本案論罪科刑法條全文：
中華民國刑法第222條
（加重強制性交罪）
犯前條之罪而有下列情形之一者，處 7 年以上有期徒刑：
一、二人以上共同犯之者。
二、對未滿十四歲之男女犯之者。
三、對精神、身體障礙或其他心智缺陷之人犯之者。
四、以藥劑犯之者。
五、對被害人施以凌虐者。
六、利用駕駛供公眾或不特定人運輸之交通工具之機會犯之者。
七、侵入住宅或有人居住之建築物、船艦或隱匿其內犯之者。
八、攜帶兇器犯之者。
前項之未遂犯罰之。
中華民國刑法第224條之1
（加重強制猥褻罪）
犯前條之罪而有第 222 條第 1 項各款情形之一者，處 3 年以
上 10 年以下有期徒刑。